臺灣高等法院臺中分院民事判決
110年度上易字第90號
上  訴  人    劉○誠    （姓名及地址均詳卷）          
兼法定代理人  張○琳    （姓名及地址均詳卷） 
上二人共同
訴訟代理人    劉邦遠律師                      
被  上訴人    張育銓  
訴訟代理人    李昶欣律師
上列當事人間請求損害賠償事件，上訴人對於中華民國109年10
月23日臺灣臺中地方法院109年度訴字第1037號第一審判決提起
上訴，本院於110年6月15日言詞辯論終結，茲判決如下：
    主      文
上訴駁回。
第二審訴訟費用由上訴人連帶負擔。
    事實及理由
壹、程序方面：
一、按少年事件處理法稱少年者，謂12歲以上18歲未滿之人。任
    何人不得於媒體、資訊或以其他公示方式揭示有關少年保護
    事件或少年刑事案件之記事或照片，使閱者由該項資料足以
    知悉其人為該保護事件受調查、審理之少年或該刑事案件之
    被告，該法第2條、第83條第1項定有明文。又按兒童及少年
    福利與權益保障法所稱兒童及少年，指未滿18歲之人；所稱
    兒童，指未滿12歲之人；所稱少年，指12歲以上未滿18歲之
    人。宣傳品、出版品、廣播、電視、網際網路或其他媒體對
    下列兒童及少年不得報導或記載其姓名或其他足以識別身分
    之資訊：……四、為刑事案件、少年保護事件之當事人或被害
    人。行政機關及司法機關所製作必須公開之文書，除前項第
    三款或其他法律特別規定之情形外，亦不得揭露足以識別前
    項兒童及少年身分之資訊，該法第2條、第69條第1項第4款
    、第2項分別定有明文。上開所定其他足以識別身分之資訊
    ，包括兒童及少年照片或影像、聲音、住所、親屬姓名或其
    關係、就讀學校或其班級等個人基本資料，兒童及少年福利
    與權益保障法施行細則第21條亦有明文。查本件上訴人劉○
    誠及原審共同被告林○胤、孫○馨均為少年案件之當事人，依
    上開規定，本院判決不得揭露渠等之真實姓名、住所、法定
    代理人等足以識別渠等身分之資訊。
二、再按訴訟標的對於共同訴訟之各人必須合一確定者，共同訴
    訟人中一人之行為有利益於共同訴訟人者，其效力及於全體
    ；不利益者，對於全體不生效力，民事訴訟法第56條第1項
    第1款定有明文。債權人以各連帶債務人為共同被告提起給
    付之訴，以被告一人提出非基於其個人關係之抗辯，而經法
    院認為有理由者為限，始得適用民事訴訟法第56條第1項之
    規定（最高法院41年台抗字第10號判決先例、108年度台聲
    字第1300號裁定意旨參照）。因此連帶債務人共同被告之一
    人提起上訴，提出非基於其個人關係之抗辯，惟日後判決結
    果若係上訴駁回，則因其上訴非有利益於共同訴訟人，判決
    書當事人欄無庸將未提起上訴之其餘共同被告列為上訴人。
    又連帶債務人中之一人雖以非基於個人關係之事由提起上訴
    ，然其嗣既具狀撤回上訴或依法應視為撤回上訴，則上訴審
    法院即無從為實體上之調查，而據以斷定其所提出之抗辯是
    否非基於其個人關係且為有理由，自無民事訴訟法第56條第
    1項第1款規定之適用，該訴訟事件即因上訴人具狀撤回上訴
    或依法應視為撤回上訴而終結（臺灣高等法院暨所屬法院民
    國87年11月法律座談會審查意見參照）。查本件被上訴人以
    上訴人、林○胤及其法定代理人劉○莉為連帶債務人提起給付
    之訴，經原審為被上訴人勝訴之判決，上訴人、林○胤、劉○
    莉提起上訴後，嗣經林○胤、劉○莉撤回上訴，本院即無從為
    實體上之調查，而據以斷定其所提出之抗辯是否非基於其個
    人關係且為有理由，尚無上開規定之適用，自生撤回上訴之
    效力。而上訴人辯稱劉○誠與林○胤間並無詐欺之犯意聯絡及
    行為分擔乙節，核屬基於其個人關係之抗辯，且經本院審理
    結果認其上訴為無理由，即無民事訴訟法第56條規定之適用
    ，其上訴效力不及林○胤、劉○莉，故於當事人欄未併列林○
    胤、劉○莉為上訴人，合先敘明。
貳、實體方面：
一、被上訴人主張：林○胤於108年8月間加入真實姓名、年籍不
    詳之成員所組成之電信詐欺集團，擔任提領該詐欺集團詐得
    款項之取款車手，言明報酬約每次取款抽成百分之2、3 左
    右，或每週結算一次，由上手指示於取款內自取一定金額之
    報酬，林○胤自108年9月17、18日開始從事取款工作，嗣林○
    胤於108年9月中旬介紹劉○誠加入該詐欺集團擔任取款車手
    ，其二人因而與該詐欺集團之成員基於詐欺取財之意思聯絡
    ，由該詐欺集團不詳成員利用虛擬貨幣Tether USD (簡稱US
    DT，中文名稱泰達幣）上線交易平台，以Telegram通訊軟體
    發布訊息，謂原市價為新臺幣（下同）30.65元兌換1單位US
    DT價格，可以較低幣率30.25元兌換1單位USDT價格交易，以
    此誘惑特定買家陷於錯誤，而以新臺幣現金與之交易上開幣
    率之USDT。該詐欺集團均先以前幾次為正常交易方式，誘使
    特定買家繼續交易，再於最後1次交易時先製造交易成功之
    假象，在特定買家各交付新臺幣現金後，隨後變為交易失敗
    ，以此方式而共同詐欺特定買家。其中，該詐騙集團不詳成
    員以暱稱「Kevin」名義與伊連繫交易USDT，經第1次於108
    年9月18日、第2次於108年9月19日、第3次於108年9月20日
    、第4次於108年9月21日正常交易後，第5次於108年9月23日
    晚上8時30分許，在臺中市○○區○○路00號麥當勞前面交909,0
    00元現金，由林○胤接受上手暱稱「○偉」之人指示前往收取
    現金，林○胤即騎乘機車搭載女友孫○馨，與劉○誠騎乘另輛
    機車共同前往約定地點收取現金進行交易，當時伊見伊手機
    畫面顯示泰達幣已撥付至伊虛擬錢包帳戶（但尚未確認），
    遂不疑有他，將上開現金交予林○胤收受，劉○誠、孫○馨則
    在前方等候林○胤。然上開虛擬貨幣實際上未進伊帳戶，伊
    於同年月24日凌晨5時許發現上情，始知受詐騙。林○胤、劉
    ○誠上開共同詐欺之非行，業經少年法庭裁定認定在案。伊
    因劉○誠上開侵權行為，受有909,000元之損害，自得請求其
    賠償；並得請求劉○誠與其法定代理人即上訴人張○琳連帶賠
    償等情，爰依民法第184條第1項、第185 條第1項前段、第1
    87條第1項前段等規定，求為命：（一）上訴人應連帶給付
    被上訴人909,000元，及自起訴狀繕本送達翌日即109年6月1
    4日起至清償日止，按年息百分之5加計利息之判決；（二）
    上訴人與原判決命林○胤、劉○莉連帶給付上開金額部分，如
    任一人已為全部或一部給付，他人於已給付之範圍內，同免
    給付之義務；並陳明願供擔保，請准宣告假執行（原審就此
    部分為被上訴人勝訴之判決，並為准、免假執行之宣告，上
    訴人不服，提起上訴；其餘未繫屬本院部分，不予贅述）。
二、上訴人則以：劉○誠不認識被上訴人，亦未與被上訴人聯繫
    ，更從未與林○胤之上手謀面或有何詐欺犯意之聯絡；且劉○
    誠當天僅係應林○胤之邀，與林○胤一同至現場，並不知林○
    胤與被上訴人間是要做什麼事情，遑論與林○胤有犯意之聯
    絡；且至現場後，被上訴人係將現金交予林○胤，劉○誠則係
    與孫○馨在前方他處等候林○胤，並未參與收受及清點現金之
    行為，亦無替林○胤把風之犯意聯絡或客觀行為，實難認劉○
    誠有幫助林○胤向被上訴人取款之故意；且自林○胤收款後，
    迄與劉○誠及孫○馨同行而將款項送至停放於旁邊巷弄內之自
    小客車之後車廂放置，該款項始終均由林○胤持有，劉○誠及
    孫○馨僅係陪同前往而已，並非所謂共同送款；至雖劉○誠曾
    向林○胤表示願為「車手」 之實習，但並未實際參與。是以
    ，劉○誠並非與被上訴人有關之詐欺罪之共犯，自無庸負連
    帶損害賠償任，其法定代理人張○琳自亦無庸負連帶損害賠
    償責任等語，資為抗辯。並上訴聲明：(一)原判決不利於上
    訴人部分廢棄。(二)上開廢棄部分，被上訴人於第一審之訴
    及假執行之聲請均駁回。
三、得心證之理由：
(一)被上訴人主張林○胤於108年8月間加入電信詐欺集團，擔任
    提領詐得款項之取款車手，並由上手指示於取款內自取一定
    金額之報酬，因而與該詐欺集團之成員基於詐欺取財之意思
    聯絡，由該詐欺集團不詳成員利用虛擬貨幣USDT上線交易平
    台，佯稱以較低幣率30.25元兌換1單位USDT價格交易，此誘
    惑特定買家陷於錯誤，而以新臺幣現金與之交易上開幣率之
    USDT。嗣該詐欺集團暱稱「Kevin」之人與伊連繫交易USDT
    ，經前揭4次正常交易後，第5次於108年9月23日晚上8時30
    分許，在臺中市○○區○○路00號麥當勞前面交909,000元現金
    ，由林○胤接受上手暱稱「○偉」之人指示前往約定地點收取
    現金進行交易，伊見手機畫面顯示泰達幣已撥付至伊虛擬錢
    包帳戶，遂不疑有他，將上開現金交予林○胤收受，然上開
    虛擬貨幣實際上未進伊帳戶而遭詐騙，伊因林○胤上開侵權
    行為受有909,000元損害，請求林○胤與其法定代理人劉○莉
    連帶賠償等情，經原審判決林○胤、劉○莉應連帶給付被上訴
    人909,000元本息，林○胤、劉○莉上訴後撤回上訴而告確定
    ，應堪認定。
(二)被上訴人主張林○胤、劉○誠於108年9月23日晚上8時30分許
    ，各自騎乘機車共同前往臺中市○○區○○路00號麥當勞前，並
    由林○胤向其收取現金乙節，為上訴人所不爭執。且查，依
    林○胤於108年9月23日與其上手「Joker」之對話紀錄顯示：
    「（Joker）：等等你收909000，可以去麥當勞了。(林○胤
    ）：幾點。（Joker）：現在。（林○胤）：哪裡。（Joker
    ）：霧峰麥當勞。（林○胤）：好。」等語（見本院卷第143
    頁、原法院少年法庭108年度少調字第1292號少年保護事件
    卷影卷【下稱1292號卷】第109頁），則林○胤於前往約定地
    點收款前，已知悉收款金額為909,000元。林○胤並於1292號
    少年保護事件調查時自承：「（法官問：你是先收90萬元，
    還是先收500多萬元？）我先去收90萬元的錢，再去收500多
    萬元」等語（見本院卷第147頁、1292號卷第227頁），及於
    其所提該案刑事答辯狀自陳：「...告訴人（即被上訴人）
    已交易多次，並依次交付款完畢而無爭議」等語（見本院卷
    第149頁、1292號卷第231頁），可見林○胤確有於上開時、
    地自被上訴人處收受909,000元。
(三)上訴人雖辯稱：劉○誠只是陪同林○胤前往，不知有詐騙情事
    ，並未實際參與，非屬共犯云云。惟查：
  1.林○胤於1292號少年保護事件調查時已供稱：劉○誠知道我在
    做車手，劉○誠在108年9月23日前一個星期跟我去取款，看
    到我在做車手，說他也要做，我有跟上手說劉○誠也想做，
    是在108年9月19、20日時，上手有說那就給他做做看；108
    年9月23日劉○誠跟我去取款，他有幫我拿錢，他說要看我怎
    麼做，因為錢太多了，所以他就幫忙拿錢等語（見1292號卷
    第200頁）；並於原法院少年法庭108年度少調字第1612號（
    下稱1612號）少年保護事件調查時證稱：劉○誠在9月23日前
    有跟我去做交易1次，劉○誠知道我交易的都是幾百萬元，他
    知道我在當取款車手等語（見1612號卷第187頁）。又劉○誠
    於108年9月21日下午5 時至6時許，曾以微信對林○胤表示：
    「我跟你一起跑」、「如果沒有辦法跟你一起跑的話，你跟
    那個人說兩個人的跑單的錢然後你在連我的份一起跑錢你拿
    多我拿少」、「這樣可嗎」、「可以的話你再跟我講」、「
    等等可以陪你去跑」、「看幾點」等語，有微信對話截圖在
    卷可稽（見1612號卷第253至257頁）；對於上開對話，林○
    胤於1612號少年保護事件調查時證稱：9月21日是劉○誠第一
    次跟我去跑面交，這些對話內容就是當天的對話，是我跟劉
    ○誠在講跑面交的事情，我有跟上手問劉○誠可不可以加入，
    但是上手如何回答我忘記了，我的上手是「○偉」，第一個
    對話框劉○誠說「我跟你一起跑」，是指他要跟我一起去跑
    面交，第二個對話框劉○誠說「如果沒有辦法跟你一起跑的
    話，你跟那個人說兩個人的跑單的錢然後你在連我的份一起
    跑錢你拿多我拿少」，是指面交完領完錢後要拿二人份的錢
    ，我拿多，劉○誠拿少，劉○誠知道跑單可以賺錢等語（見16
    12號卷第294至295頁）；而劉○誠於1612號少年保護事件訊
    問中亦自承：該微信對話截圖確實是我與林○胤的對話，我
    當天就是要跟林○胤去跑單，是第一次跟林○胤去面交，我知
    道林○胤在做面交工作，是林○胤在這之前就有跟大家講他在
    做面交工作，有說是怎麼抽錢的，我有打工的經驗，做過餐
    飲，一個小時140至150元，面交工作抽的錢比打工還優，有
    明顯差別等語（見1612號卷第296至297頁）。足見林○胤確
    係從事車手工作，且劉○誠早在108年9月21日前，不僅知悉
    林○胤在從事面交取款車手工作，並對取款車手之報酬知之
    甚詳，其與一般打工報酬有明顯差別，而且是劉○誠自己主
    動要與林○胤一起跑單從事面交取款工作，甚至連如果劉○誠
    一時間無法與林○胤一起跑單時，要求林○胤與上手謊報稱兩
    人一起跑單取款，要一起抽取報酬，可見劉○誠並不在意面
    交取款是否合法，只在意其自己可否獲利分紅。由此益證林
    ○胤所稱劉○誠想從事取款車手工作，伊並曾向上手詢問劉○
    誠可否加入乙節，應係屬實。上訴人辯稱：劉○誠只是陪同
    林○胤前往，不知有詐騙情事云云，不足採信。且劉○誠於前
    往約定地點收款前，既已知悉係從事車手工作，並偕同林○
    胤一同前往現場收款，嗣經被上訴人交付現款後始離去，足
    認劉○誠、林○胤間確有犯意聯絡及行為分擔。上訴人辯稱劉
    ○誠並未實際參與，非屬共犯云云，亦無可採。
  2.另據訴外人即他案被害人蘇○緯於警詢中陳稱：詐騙集團成
    員以暱稱「林○」名義與伊連繫交易USDT，前2次交易方式同
    上開被上訴人交易模式，由林○胤前往收取現金，伊取得區
    塊鏈之序號及驗證而完成USDT交易。第3次於108年9月23日
    晚上9時30分許，約在臺中市○○區○○路0000號阿Q茶舍面交5,
    717,300元現金，伊將上開現金交予林○胤、劉○誠清點收受
    ，孫○馨在一旁等候，當時虛擬貨幣交易平台訊息顯示對方
    匯入伊虛擬錢包18.9萬USDT尚在審核中，由於伊與詐欺集團
    在前2次交易均為成功，不疑有他而與劉○誠、林○胤完成交
    付現金之交易等語（見1612號卷第25至27頁），並提出對話
    截圖為證（見1612號卷第45至46頁）。且林○胤於警詢時自
    承於領取被上訴人之款項後，於約一小時後即同日晚上9時3
    0分許，又受上手指示在臺中市○○區○○路0000號阿Q茶舍向蘇
    ○緯收取5,717,300元現金等情（見1612號卷第61至62頁）。
    是林○胤之上手在同日指示收取被上訴人及蘇○緯兩次虛擬貨
    幣交易款項，交易均先顯示審核中之後失敗，且之後蘇○緯
    多次電話聯絡賣家均未接聽，被上訴人向賣家反應交易卡住
    對方也不回應，有對話截圖存卷可查（見1612號卷第46頁右
    下方、第47頁右上方），若是一般交易意外失敗，賣家通常
    會出面解釋謀求對策，然竟於取得款項後旋即置之不理，容
    與常情有違。而林○胤、劉○誠於前往約定地點向被上訴人收
    款前，業已知悉渠等係從事詐騙集團之車手工作，實難認有
    從事買賣之真意。
　3.再查，林○胤於警詢時自承：伊係受一個叫「○偉」的人指示
    前往取款的，取得款項後，再將贓款放在臺中市○○區○○路00
    號旁邊巷子裡一台黑色車輛後車廂內，由一個叫林○庭的男
    子去收錢等語（見1292號卷第21頁）。又近年來詐欺集團或
    其他財產犯罪集團於犯罪後由車手前往取款或領款之具結構
    性組織之犯罪層出不窮，並經網路、電視等媒體廣為披載，
    為社會上一般人所得知悉，「車手」此一詞語即指詐騙贓款
    之領取者，劉○誠自當知悉擔任車手即屬犯罪行為。且現今
    基本工資不過每月2萬餘元，劉○誠只需跑腿代為取款，依林
    ○胤所述僅工作約一週就取得報酬46,000元或5萬元不等（見
    1612號卷第63、149頁），約為基本工資月薪2倍左右之酬勞
    ，依其智識經驗對於領取不明款項之高額報酬工作，當會預
    見或懷疑與詐欺犯罪組織實施之詐欺犯罪有關，益徵劉○誠
    於同意擔任取款車手時，已可預見其所為違反法律而屬侵權
    行為。此外，劉○誠上開非行，亦經原法院少年法庭以109年
    度少護字第306號裁定予以訓誡並假日生活輔導，有上開裁
    定及卷宗可稽，洵堪認定。是劉○誠抗辯其不知情云云，顯
    不足採。
(四)按因故意或過失，不法侵害他人之權利者，負損害賠償責任
    ，民法第184條第1項前段定有明文。而數人共同不法侵害他
    人之權利者，對於被害人所受損害之所以應負連帶賠償，係
    因數人之行為共同構成違法行為之原因或條件，因而發生同
    一損害，具有行為關連共同性之故，是以，加害人於共同侵
    害權利之目的範圍內，各自分擔實行行為之一部，而互相利
    用他人之行為，以達其目的者，仍不失為共同侵權行為人，
    而應對於全部所發生之結果，連帶負損害賠償責任。經查，
    為詐欺集團實施詐騙之人、取得詐騙所得之人，均為組成詐
    欺集團不可或缺之人，彼此分工，方能達成詐欺取財之目的
    。查劉○誠擔任詐欺集團車手工作，收取詐騙所得，縱未全
    程參與詐騙被上訴人之過程，然其與詐欺集團其餘成員彼此
    利用他人之行為，以達其目的者，仍應為共同侵權行為人，
    自應與其他詐欺集團成員，就被上訴人所受損害，負連帶賠
    償責任。故被上訴人請求劉○誠應與林○胤連帶賠償其損害90
    9,000元，自屬有據。
(五)又按無行為能力人或限制行為能力人，不法侵害他人之權利
    者，以行為時有識別能力為限，與其法定代理人連帶負損害
    賠償責任第187條第1項前段有所明文。又法定代理人對無行
    為能力人或限制行為能力人之侵權行為，以負責為原則，免
    責為例外，故民法第187條第2項所定免責要件，應由法定代
    理人負舉證之責（最高法院72年度台上字第953號判決意旨
    參照）。而不真正連帶債務，係謂數債務人具有同一目的，
    本於各別之發生原因，對債權人各負全部給付之義務，因債
    務人中一人為給付，他債務人即應同免其責任之債務（最高
    法院100年度台上字第848號判決意旨參照）。查劉○誠為本
    件行為時，為限制行為能力人，其法定代理人為張○琳，有
    戶籍謄本在卷可稽（見原審卷第43頁），自應與其未成年之
    子女，就上開損害負連帶賠償之責任，此外，張○琳並未就
    其已盡監督並未疏懈，或縱加相當之監督仍不免發生損害之
    免責要件舉證以實其說，是認張○琳應與劉○誠連帶負損害賠
    償之責。而就上訴人應連帶給付部分及原審判命林○胤、劉○
    莉連帶給付部分，各限制行為能力人之法定代理人彼此間，
    及與他位共同侵權行為人間，僅負不真正連帶責任，而非連
    帶責任，如其中一人已為給付者，就所給付之範圍內，他人
    即同免給付之義務。
四、綜上所述，被上訴人依侵權行為之法律關係，請求上訴人應
    連帶給付909,000元，及自起訴狀繕本送達翌日即109年6月1
    4日（見原審卷第69頁）起至清償日止，按年息百分之5計算
    之利息，上訴人與原審判命林○胤、劉○莉連帶給付上開金額
    部分，如任一人已為全部或一部給付，他人於已給付之範圍
    內，同免給付之義務，為有理由，應予准許。從而原審為上
    訴人此部分敗訴之判決，並無不合。上訴論旨指摘原判決此
    部分不當，求予廢棄改判，為無理由，應駁回上訴。
五、本件事證已臻明確，兩造其餘之攻擊或防禦方法及所用之證
    據，經本院斟酌後，認為均不足以影響本判決之結果，爰不
    逐一論列，附此敘明。
六、據上論結，本件上訴為無理由，依民事訴訟法第449條第1項
    、第78條、第85條第2項，判決如主文。
中　　華　　民　　國　　110 　年　　7 　　月　　6 　　日
                  民事第五庭    審判長法  官  許秀芬
                                      法  官  李慧瑜
                                      法  官　吳崇道
正本係照原本作成。
不得上訴。　　　　　　　　　　　　　　
　　　　　　　　　　　　　　　        書記官  洪郁淇
　　　　　　　　　　　　　　　  
中　　華　　民　　國　　110 　年　　7 　　月　　6 　　日